臺灣臺中地方法院簡易民事判決
110年度中簡字第2564號
原      告  合作金庫資產管理股份有限公司

法定代理人  蔡見興  



訴訟代理人  季佩芃律師
            鍾奇維  
被      告  李佳慧  

上列當事人間分配表異議之訴事件，本院於民國111年1月4日言
詞辯論終結，判決如下：
    主      文
本院109年度司執字第143127號返還借款強制執行事件，於民國1
10年5月25日製作之分配表所列次序7、分配金額新臺幣500,000
元，應予剔除。
訴訟費用由被告負擔。
    事實及理由
壹、程序方面
一、按債權人或債務人對於分配表所載各債權人之債權或分配金
    額有不同意者，應於分配期日1日前，向執行法院提出書狀
    ，聲明異議；異議未終結者，為異議之債權人或債務人，得
    向執行法院對為反對陳述之債權人或債務人提起分配表異議
    之訴；聲明異議人未於分配期日起10日內向執行法院為起訴
    之證明者，視為撤回其異議之聲明；經證明者，該債權應受
    分配之金額，應行提存，強制執行法第39條第1項、第41條
    第1項前段、第3項分別定有明文。查本院109年度司執字第1
    43127號返還借款強制執行事件（下稱系爭執行事件），經
    本院民事執行處（下稱執行法院）於民國110年5月25日作成
    分配表（下稱系爭分配表），定於同年8月23日實行分配，
    嗣原告不同意系爭分配表所列次序7之第一順位抵押權人即
    被告應分配之金額，乃於110年8月13日具狀聲明異議，並於
    同日提起本件分配表異議之訴，後於同年8月24日以陳報狀
    檢具民事起訴狀影本向執行法院為起訴之證明，且經本院調
    取系爭執行事件卷宗查明屬實，是原告提起本件分配表異議
    之訴，符合前揭規定，先予敘明。
二、被告經合法通知，無正當理由未於最後言詞辯論期日到場，
    核無民事訴訟法第386條所列各款情形，爰依原告之聲請，
    由其一造辯論而為判決。
貳、實體方面
一、原告主張：伊對債務人洪錫彬（已於101年9月28日死亡）取
    得臺灣南投地方法院95年度執字第9318號、95年度執字第93
    19號、95年度執字第9320號債權憑證（系爭債權憑證），並
    持以向執行法院聲請強制執行洪錫彬所有之坐落臺中市○○區
    ○○段000地號、740地號土地（下合稱系爭土地），經執行法
    院以系爭強制執行事件受理在案。洪錫彬前於89年7月17日
    將系爭土地設定如附表所示之第一順位抵押權予被告（下稱
    系爭抵押權），以擔保洪錫彬對被告之債務。嗣執行法院拍
    賣系爭土地後，拍定金額為新臺幣（下同）2,162,000元，
    執行法院於110年5月25日作成系爭分配表，將被告之系爭抵
    押權列為第7順位優先受償。然系爭抵押權所擔保之債權並
    不存在，縱認上開債權存在，亦已罹於15年時效，被告復未
    於消滅時效完成後5年間實行系爭抵押權，依民法第880條規
    定，系爭抵押權已因除斥期間經過而消滅。惟李基益律師即
    洪錫彬之遺產管理人怠於行使此項權利，原告為保全債權，
    自得依民法第242規定，代位洪錫彬為時效抗辯，故被告不
    得於系爭執行事件受分配，應將系爭分配表次序7所列債權
    原本500,000元剔除，爰依強制執行法第41條第1項規定提起
    分配表異議之訴等語，並聲明如主文第1項所示。
二、被告則以：系爭抵押權係擔保伊對洪錫昭之子之債權，並有
    本票作為擔保等語，資為抗辯，並聲明：原告之訴駁回。
三、得心證之理由
  ㈠原告主張其以系爭債權憑證為執行名義向執行法院聲請強制
    執行，拍賣系爭土地，經執行法院以系爭執行事件受理，嗣
    執行法院拍賣系爭土地所得作成系爭分配表，將被告系爭抵
    押權所擔保之債權列為次序7優先受償等情，業據提出與其
    所述相符之本院民事執行處110年7月27日函、本院民事執行
    處強制執行金額分配表、分配結果彙總表為證（見本院卷第
    21-37頁），且為被告所不爭執，復經本院依職權調閱系爭
    執行事件卷宗核閱屬實，自堪信為真實。
　㈡原告另主張系爭抵押權所擔保之債權不存在，且已罹於15年
    時效，被告復未於消滅時效完成後5年間實行抵押權，依民
    法第880條規定，該抵押權因除斥期間經過而消滅等節，則
    為被告所否認，並以前詞置辯。經查：
  ⒈按強制執行法第41條所定分配表異議之訴，其訴訟標的為對
    分配表之異議權。強制執行事件債權人以他債權人聲明參與
    分配之債權不存在為異議權之理由，其本質上即含有消極確
    認債權不存在訴訟之性質，須於確認該有爭議之債權不存在
    後，始得為剔除該債權於分配表外之形成判決，依舉證責任
    分配法則，自應先由主張該債權存在之被告負舉證之責（最
    高法院104年度台上字第610號判決意旨參照）。查被告抗辯
    其係與洪錫昭之子有債權債務關係，然洪錫彬為25年11月3
    日出生，洪錫昭則為31年3月3日出生，有土地登記第一類謄
    本在卷可考（見本院卷第79頁），顯見洪錫昭之子實非洪錫
    彬，而系爭抵押權依登記之內容，其擔保範圍只限於洪錫彬
    對被告之債務，不及於其他，則被告對洪錫昭之子縱有債權
    存在，亦非屬系爭抵押權設定時所約定擔保之範圍。是被告
    並未就系爭抵押權所擔保之債權存在乙節舉證以實其說，則
    原告主張系爭抵押權所擔保之債權不存在，應屬可採。
  ⒉按稱普通抵押權者，謂債權人對於債務人或第三人不移轉占
    有而供其債權擔保之不動產，得就該不動產賣得價金優先受
    償之權，民法第860條定有明文。是在普通抵押權，必先有
    被擔保之債權存在，而後抵押權始得成立，若設定登記時，
    所擔保之債權不存在，縱為抵押權之設定登記，仍難認其抵
    押權業已成立，此乃抵押權成立上之從屬性。又最高限額抵
    押權確定後，即成為普通抵押權，其從屬性因而回復，若於
    確定時，無任何擔保債權存在，基於抵押權之從屬性，該最
    高限額抵押權亦應隨之消滅。查被告並未提出系爭抵押權設
    定之契約，故無從得知系爭抵押權之存續期間，然系爭抵押
    權所擔保之原債權，已因「系爭土地經原告聲請強制執行，
    嗣經執行法院查封，而為最高限額抵押權人即被告所知悉」
    而確定，系爭抵押權即成為普通抵押權，其從屬性因而回復
    ，是系爭抵押權所擔保之債權既不存在，系爭抵押權亦不存
    在，故原告主張被告不得於系爭執行事件受分配，應將系爭
    分配表次序7所列債權剔除，實屬有據。系爭抵押權所擔保
    債權既不存在乙節，業經認定如前，本院毋庸再行審酌系爭
    抵押權所擔保債權之請求權是否罹於消滅時效，併予敘明。
四、綜上所述，原告依強制執行法第41條第1項規定，請求本院1
    09年度司執字第143127號強制執行事件，於110年5月25日製
    作之分配表所列次序7、分配金額500,000元，應予剔除，為
    有理由，應予准許。
五、本件事證已臻明確，兩造其餘攻擊防禦方法及所提證據，經
    本院審酌後，認與判決結果不生影響，爰不逐一論駁，併此
    敘明。
六、訴訟費用負擔之依據：民事訴訟法第78條。
中　　華　　民　　國　　111 　年　　1 　　月　　20　　日
                  臺灣臺中地方法院臺中簡易庭
                                  法　官　傅可晴
以上為正本係照原本作成。
如不服本判決，應於送達後廿日內，向本院提出上訴狀並表明上
訴理由，如於本判決宣示後送達前提起上訴者，應於判決送達後
廿日內補提上訴理由書（須附繕本）。如委任律師提起上訴者，
應一併繳納上訴審裁判費。
中　　華　　民　　國　　111 　年　　1 　　月　　22　　日
                                  書記官  錢  燕

附表：
抵押物 抵押權登記事項 臺中市○○區○○段000地號、740地號土地 抵押權登記次序：0000-000 登記日期：89年7月17日 權利人：李佳慧 債權額比例：1分之1 擔保債權總金額：最高限額新臺幣500,000元 債務人：洪錫彬 存續期間：依照契約約定 清償日期：依照契約約定